【裁判字號】    91,家訴,93
【裁判日期】    920723
【裁判案由】    給付扶養費
【裁判全文】
臺灣板橋地方法院民事判決  九十一年度家訴字第九三號
    原      告    乙○○
    訴訟代理人    洪志文律師
    複  代理人    梁裕勝律師
    被      告    甲○○
    訴訟代理人    陳憶娟律師
右當事人間請求給付扶養費事件，本院判決如左：
    主      文
原告之訴駁回。
訴訟費用由原告負擔。
    事      實
甲、原告方面：
  一、聲明：被告應給付原告新台幣（下同）五十一萬元及自起訴狀繕本送達翌日起
      至清償日止，按年息百分之五計算之利息。
  二、陳述：
  （一）緣原告於民國八十三年四月十六日與被告結婚，婚後育有一子徐雲鵬（八十
        八年八月二十一日生）。嗣於八十九年二月二十九日因雙方個性不合而協議
        離婚，被告同意自八十九年三月起至九十三年八月十五日止，按月給付原告
        三萬元，作為徐雲鵬之撫育費用。
  （二）詎料，被告自九十年五月份起，即未按月給付撫育費用，計算至九十一年九
        月份為止，業已積欠十七個月之撫育費用，合計五十一萬元，被告屢經原告
        催告，均置之不理。
  （三）雖被告以徐雲鵬非其親生子女為由，拒絕給付扶養費，但被告既未以提起否
        認婚生子女之訴來排除其與徐雲鵬之親子關係，被告自須按雙方協議書之約
        定給付徐雲鵬扶養費用。且原告係一柔弱之女子，若被告依契約給付上開扶
        養費，將令徐雲鵬得到更加良好之成長環境。
  （四）是以原告基於雙方離婚協議書之約定，請求被告給付積欠之五十一萬元扶養
        費用。
  三、證據：提出戶籍謄本二件、離婚協議書一份為證。
乙、被告方面：
  一、聲明：原告之訴駁回。
  二、陳述：
  （一）查兩造於八十三年四月十六日結婚，婚後不久，原告竟利用被告服務軍旅聚
        少離多之機會，自八十三年十二月間起，至八十七年一月間止，連續多次與
        第三者李金樑通姦，並因而受孕，經被告訴由台灣板橋地方法院檢察署檢察
        官偵查起訴，李金樑業於八十七年八月十四日經本院刑事庭以八十七年度易
        字第二九四五號刑事判決處有期徒刑三月確定，原告當時聲淚俱下保證絕不
        再犯，懇求被告原諒，被告念在夫妻情份，且深信經此偵審教訓，原告斷無
        再背叛被告之理，遂於一審判決前撤回對原告的通姦告訴，原告因此邀得公
        訴不受理之判決。
  （二）嗣後一年多之期間，兩造感情尚稱融洽，原告並於八十八年八月二十一日產
        下長子徐雲鵬，被告當時不疑有他，對徐雲鵬疼愛有加，甚至在八十九年二
        月二十九日被告因無法忍受軍中之閒言閒語（因李金樑亦任軍職），而與原
        告協議離婚時，尚慮及徐雲鵬尚在襁褓當中，需要母愛之關懷照顧及物質供
        應，乃同意「雙方所生之子」徐雲鵬由原告監護教養，被告可隨時探視，並
        應允自八十九年三月起至九十三年八月十五日止，每月十五日前按月給付原
        告三萬元，作為徐雲鵬之之撫育費用，徐雲鵬五歲以後至二十歲時則增加至
        每月五萬元，被告也確實依約自八十九年三月起至九十年四月止每月均按時
        給付原告三萬元。
  （三）九十年四月間原告催促被告前往兩造各有二分之一所有權，離婚後由原告住
        居使用之台北縣土城市○○路○段一二○巷十三號四樓房屋取回被告婚前留
        置之物品，被告無意間在夾雜的文件中赫然發現原告親筆書寫的劄記，其上
        明確載明徐雲鵬並非被告親生，且此一事實早為原告所明知，被告閱後簡直
        如遭晴天霹靂，為求慎重，乃於九十年五月四日偕徐雲鵬前往台灣大學醫學
        院附設醫院接受ＤＮＡ血緣關係鑑定，結果果真顯示「可以排除甲○○為徐
        雲鵬之父的關係」，被告拿到報告，忿恨之餘，於九十年五月二十七日前往
        原告家理論，最後雙方重新修正離婚協議，簽訂「和約書」，其中第六條約
        定「徐雲鵬之戶口自甲○○名下除去長男之名份，亦不得再追究其父來源。
        」，徐雲鵬既非「雙方所生之子」，被告自無給付扶養費用之理。
  （四）自簽訂和約書後，原告已明知同意被告無需再給付徐雲鵬之扶養費用，故從
        未再向被告請求給付分文，近來原告竟又遽起貪念，無端聲請假扣押被告名
        下所有銀行帳戶，嚴重損害被告與銀行往來信用及其他包括優惠存款利率之
        權益，實令被告為之氣結。
  （五）被告曾於九十年六月二十二日向台北地方法院訴請確認與徐雲鵬間親子關係
        不存在，無奈承審法官一再以婚生否認之訴一年之法定除斥期間已過為由，
        曉諭被告撤回該訴，被告無奈只好遵命撤回；惟查被告係受原告詐欺而在離
        婚協議時為給付徐雲鵬撫養費之意思表示，原告之行為有背於公共秩序或善
        良風俗，依民法第七十二條規定，應屬無效；且原告之行為違背誠實及信用
        方法，以損害他人為主要目的，依據最高法院九十一年度台上字第七五四號
        判決要旨「按權利之行使，不得違反公共利益，或以損害他人為主要目的；
        行使權利，履行義務，應依誠實及信用方法，民法第一百四十八條定有明文
        。而所謂誠信原則，係指一切法律關係，應各就其具體之情形，依正義衡平
        之理念加以調整，而求其妥適正當。」再加上如前所述，兩造事後已另簽訂
        和約書修正離婚協議，確認徐雲鵬並非被告所生之子，被告自無依民法第一
        一一四條負扶養之義務。綜上，原告依據離婚協議書訴請被告給付扶養費並
        無理由，應予駁回。
  （六）退萬步言，縱使鈞院審理結果，判認系爭離婚協議書關於給付扶養費之約定
        仍屬有效，然按「扶養之程度及方法，當事人得因情事之變更，請求變更之
        。」民法第一千一百二十一條定有明文，被告自八十九年七月六日離開軍職
        後，並無固定工作，主要只能依賴退伍金一百零五萬元優惠存款利息每月一
        萬五千七百元度日，再婚妻子又已懷胎六月，在被告如此經濟拮据之情形下
        ，強令被告負擔毫無血緣關係之人每月三萬元扶養費，於情於理於法均有未
        合，不僅形成對被告的二度傷害，亦嚴重混淆社會道德價值觀，原告之訴自
        應予以駁回。
  三、證據：提出本院八十七年度易字第二九四五號刑事判決一份、八十七年度附民
      字第三六六號刑事附帶民事訴訟判決一份、離婚協議書一份、國立台灣大學醫
      學院醫學院附設醫院診斷書暨血緣鑑定報告書各一份、和約書一份、民事起訴
      狀暨開庭通知書各一份為證，並聲請訊問證人即原告之母黃淑卿、妹劉懿慧。
    理      由
一、原告主張兩造原為夫妻關係，婚後育有一子徐雲鵬，嗣於八十九年二月二十九日
    協議離婚，並簽立離婚協議書，約定被告應自八十九年三月起至九十三年八月十
    五日止，按月給付原告三萬元，作為徐雲鵬之撫育費用，惟被告自九十年五月份
    起，即未按月給付撫育費用，計算至九十一年九月份為止，已累計至五十一萬元
    等情，等情，爰依離婚協議書約定之法律關係，求為命被告給付五十一萬元及其
    法定遲延利息之判決。被告則以：其於九十年四月間因懷疑徐雲鵬非其所親生，
    乃於九十年五月四日偕徐雲鵬前往國立台灣大學醫學院附設醫院接受ＤＮＡ血緣
    關係鑑定，結果顯示「可以排除甲○○為徐雲鵬之父的關係」，徐雲鵬既非離婚
    協議書上所指「雙方所生之子」，被告自無給付扶養費用之理；且被告拿到鑑定
    報告後，於九十年五月二十七日前往原告家理論，最後雙方重新修正離婚協議，
    簽訂「和約書」，其中第六條約定「徐雲鵬之戶口自甲○○名下除去長男之名份
    ，亦不得再追究其父來源。」應認被告已無給付扶養費用之義務，爰請駁回原告
    之訴等語，資為抗辯。
二、原告主張兩造原為夫妻關係，婚後育有一子徐雲鵬，嗣於八十九年二月二十九日
    協議離婚，並簽立離婚協議書，約定被告應自八十九年三月起至九十三年八月十
    五日止，按月給付原告三萬元，作為徐雲鵬之撫育費用，惟被告自九十年五月份
    起，即未按月給付撫育費用，計算至九十一年九月份為止，已累計至五十一萬元
    之事實，業據原告提出戶籍謄本二件、離婚協議書一份為證，並為被告所自認，
    是原告此部分之主張，自堪信為真實。
三、原告雖主張兩造所簽立之離婚協議書既約定被告應自八十九年三月起至九十三年
    八月十五日止，按月給付原告三萬元，作為徐雲鵬之撫育費用，被告依該離婚協
    議書之約定，自應負按月給付原告三萬元之義務云云，然被告則抗辯徐雲鵬既非
    「雙方所生之子」，兩造復另簽立和約書，修正離婚協議書之內容，被告自無給
    付扶養費用之理等語。是本件所應審究者，厥為：徐雲鵬是否為兩造所生之子？
    徐雲鵬若非兩造所生之子，其對於原告所負離婚協議書契約義務究生如何影響？
    兩造嗣後另立之和約書對於被告依離婚協議書契約所生之給付義務有何影響？
四、經查：
（一）被告抗辯其於九十年四月間因懷疑徐雲鵬非其所親生，乃於九十年五月四日偕
      徐雲鵬前往國立台灣大學醫學院附設醫院接受ＤＮＡ血緣關係鑑定，結果顯示
      「可以排除甲○○為徐雲鵬之父的關係」等情，業據其提出國立台灣大學醫學
      院醫學院附設醫院診斷書暨血緣鑑定報告書各一份為證，此並經原告自認無訛
      ，堪認被告此一抗辯為真實。準此，原告所指兩造婚後所育之子徐雲鵬，實際
      上並非原告自被告受胎所生之子，而係原告以外之第三人受胎所生之子，且原
      告係遲於九十年五月間始知悉徐雲鵬並非其所親生。
（二）觀之兩造所簽立之離婚協議書第三條「雙方所生之子徐雲鵬由女方（即原告）
      監護教養，男方（即被告）可隨時探視。」、第四條「自八十九年三月起至九
      十三年八月十五日止，每月十五日前按月給付女方三萬元，作為徐雲鵬之之撫
      育費用。」之文義，其上既明文約定被告係對「雙方所生之子徐雲鵬」負給付
      撫育費用之義務，在此即應探究何謂「雙方所生之子」。按所謂「雙方所生之
      子」，基於文義解釋，並衡諸社會通念，於本件應解為原告與被告所親生之子
      ，而不兼括受民法第一千零六十三條第一項所定受婚生子女推定之非親生子。
      另參以原告所陳「我跟小孩的生父只是一夜情的關係，所以我沒有想到小孩的
      生父並非被告」等語（參見本院九十二年二月十九日言詞辯論筆錄），益徵原
      告之真意亦認所謂「雙方所生之子」，係指原告與被告所親生之子至明。
（三）被告另抗辯其拿到報告，忿恨之餘，於九十年五月二十七日前往原告家理論，
      最後雙方重新修正離婚協議，簽訂「和約書」，其中第六條約定「徐雲鵬之戶
      口自甲○○名下除去長男之名份，亦不得再追究其父來源。」等情，業據其提
      出該和約書一份為證，此復為原告所自認，則被告此部分之抗辯，應可憑信。
      再者，原告自陳「我當時並不知道可以拿和約書去辦除去長男的名份，但既然
      被告當時提出這樣的約定內容，我就依照他的約定內容來簽署，並任由他自己
      去辦」等語（見同上言詞辯論筆錄），且證人即兩造簽署和約書之見證人劉懿
      慧於本院審理證稱：「當時被告發現小孩不是他的，堅持小孩不能放在他名下
      ，意思是不希望小孩姓徐」等語（參見本院九十二年二月十九日言詞辯論筆錄
      ），二者參互以觀，應認當時兩造對於徐雲鵬並非「雙方所生之子」已有共識
      ，並意欲將被告與徐雲鵬於戶籍登記上之父子關係予以除去，俾使徐雲鵬不再
      冠以被告之「徐」姓。
（四）被告復抗辯兩造自簽訂和約書後，原告即未再向被告請求給付分文，直至九十
      年十月間始又向被告請求給付撫育費用等情，此亦為原告所承認無訛，原告復
      陳明「大約九十年十月左右，我知道被告撤回否認子女之訴之後，有向被告請
      求負起法律上的撫育責任」等語（見同上言詞辯論筆錄）。再者，被告抗辯其
      曾於九十年六月二十二日向台北地方法院訴請確認與徐雲鵬間親子關係不存在
      ，經承審法官一再以婚生否認之訴一年之法定除斥期間已過為由，曉諭被告撤
      回該訴，被告遂撤回該訴等情，並提出民事起訴狀暨開庭通知書各一份為證。
      綜此以觀，原告先後與被告簽立離婚協議書及和約書之真意，應係因被告發現
      徐雲鵬並非被告所親生，原告自知理虧，遂自九十年五月二十七日與被告簽訂
      「和約書」起，未再向被告請求給付撫育費用，至九十年十月間原告獲悉被告
      撤回確認親子關係不存在之訴為止，前後達五個月之久。亦即，應認兩造間於
      簽立離婚協議書後，另簽立和約書，修正離婚協議書之內容，約定被告無須再
      負給付徐雲鵬之撫育費用，灼然至明。
五、綜上所述，徐雲鵬非原告與被告簽立之離婚協議書上所指「雙方所生之子」，此
    已為兩造所認識，兩造嗣另簽立和約書，意欲將被告與徐雲鵬於戶籍登記上之父
    子關係予以除去，俾使徐雲鵬不再冠以被告之「徐」姓，原告復自簽訂和約書起
    ，未再向被告請求給付撫育費用，至九十年十月間原告獲悉被告撤回確認親子關
    係不存在之訴為止，前後達五個月之久，應認兩造已有被告無須再負給付徐雲鵬
    之撫育費用之約定，被告自無依離婚協議書約定給付撫育費用予原告之理。從而
    ，原告基於兩造離婚協議書之約定，請求被告給付五十一萬元扶養費用，為無理
    由，應予駁回。
六、本件事證已臻明確，兩造其餘主張及攻擊防禦方法與舉證，經本院審酌後，核與
    本件判決結果已不生影響，爰不一一論列，附此敘明。
七、據上論結，本件原告之訴為無理由，依民事訴訟法七十八條，判決如主文。
中      華      民      國     九十二     年      七     月    二十三   日
                                      臺灣板橋地方法院家事法庭
~B法      官  郭光興
右正本證明與原本無異
如對本判決上訴，須於收受決正本後二十日內提出上訴狀
中      華      民      國     九十二     年      七     月    二十五   日
~B法院書記官  翁子婷


司法院資訊處製作；財團法人民間司法改革基金會備份。
